臺灣基隆地方法院基隆簡易庭民事判決
109年度基簡字第408號
原      告  張漢土  



訴訟代理人  黃憲男律師
被      告  詹雅婷  

訴訟代理人  翁健祥律師
上列當事人間排除侵害等事件，本院於民國110年1月27日言詞辯
論終結，判決如下：
    主  文
被告應將坐落基隆市○○區○○段○○段○○地號土地上，㈠如本判決附
圖編號A、面積十四點四八平方公尺之建物，㈡如本判決附圖編號
B、面積五點七四平方公尺之建物（鐵皮屋），㈢如本判決附圖編
號C、面積十九點○三平方公尺之建物（遮雨棚），㈣如本判決附
圖編號D、面積二十七點一○平方公尺之地上物（水泥鋪面）拆除
，並將土地返還予原告。
訴訟費用由被告負擔。
本判決第一項於原告以新臺幣貳拾參萬陸仟陸佰肆拾捌元為被告
供擔保後，得假執行；但被告如以新臺幣柒拾萬玖仟玖佰肆拾伍
元為原告預供擔保，得免為假執行。
    事實及理由
一、程序事項：
　㈠按訴狀送達後，原告不得將原訴變更或追加，民事訴訟法第2
    55條第1項前段定有明文。次按不變更訴訟標的，而補充或
    更正事實上或法律上之陳述者，非為訴之變更或追加，民事
    訴訟法第256條亦已明定。查原告起訴時原聲明：「被告應
    將坐落基隆市○○區○○段○○段00地號土地如附圖（按：此為起
    訴狀所附地籍圖謄本，並非本判決附圖，下同）所示編號A
    部分、面積24平方公尺（以實測為準）之建物，及如附圖所
    示編號B部分、面積15平方公尺（以實測為準）之地上物拆
    除，並將土地騰空返還原告。訴訟費用由被告負擔。請准
    宣告假執行」。嗣經本院囑請地政人員現場實施測量被告所
    有地上物越界占用原告所有上揭地號土地之位置及面積後，
    原告乃依測量結果，更正聲明為：㈠被告應將坐落基隆市○○
    區○○段○○段00地號土地①如本判決附圖編號A、面積14.48平
    方公尺之建物，②如本判決附圖編號B、面積5.74平方公尺之
    建物（鐵皮屋），③如本判決附圖編號C、面積19.03平方公
    尺之建物（遮雨棚），④如本判決附圖編號D、面積27.10平
    方公尺之地上物（水泥鋪面）全部拆除，並將上開建物、地
    上物拆除後其下土地騰空返還原告；㈡訴訟費用由被告負擔
    ；㈢有關第一項之聲明，原告願供擔保，請准為假執行之宣
    告。核原告經測量而確定應拆除之地上物之面積及位置後，
    所為之補充及更正事實上之陳述，並非訴之變更及追加，揆
    諸前揭規定，自應准許。
　㈡而因訴之變更、追加或提起反訴，致其訴之全部或一部，不
    屬民事訴訟法第427條第1項及第2項之範圍者，除當事人合
    意繼續適用簡易程序外，法院應以裁定改用通常訴訟程序，
    並由原法官繼續審理；前項情形，被告不抗辯而為本案之言
    詞辯論者，視為已有適用簡易程序之合意，為民事訴訟法第
    435條及司法院訂定發布之同一地方法院適用簡易程序審理
    事件事務分配辦法第7條第1項、第2項所明定。查本件原告
    請求排除侵害之範圍及面積，詳如前述㈠，即原告起訴時之
    訴訟標的價額原僅新臺幣（下同）417,300元（＝39平方公尺
    當期公告現值每平方公尺10,700元），依民事訴訟法第427
    條第1項之規定，應適用簡易訴訟程序；本院乃先依簡易訴
    訟程序進行審理。嗣因本院囑託測量結果，原告已將其請求
    排除侵害之範圍及面積變更如本判決主文第1 項所列，其訴
    訟標的價額則應為709,945元（＝66.35平方公尺10,700元）
    ，固已非民事訴訟法第427條第1項所定應適用簡易訴訟程序
    之事件，亦非同條第2項所列各款之應適用簡易訴訟程序之
    事件，惟被告並未抗辯此部分程序事項，而為本案言詞辯論
    ，有本院民國109年10月20日、110年1月27日言詞辯論筆錄
    在卷可憑，依法即應視為已有適用簡易程序之合意；從而，
    本件仍應適用簡易訴訟程序審理，一併指明。
二、原告起訴主張：伊為基隆市○○區○○段○○段00地號土地（面積
    578平方公尺，下稱系爭土地）之單獨所有權人，而門牌號
    碼基隆市○○區○○里○○路00巷00號房屋（下稱系爭房屋）並未
    辦理所有權保存登記，但係被告向前屋主所購買，被告並已
    為系爭房屋之納稅義務人；而系爭房屋前方土地上之混凝土
    鋪面（下稱系爭地上物）則係被告自行施作，是被告均為具
    有系爭房屋、系爭地上物之事實上處分權之人。然系爭房屋
    、系爭地上物無權占用系爭土地之一部分，乃被告向前屋主
    購得時所明知，為此被告曾於105年7月間向原告書立切結書
    ，載明：「本人房屋座落於基隆市○○路00巷00號之屋主，房
    屋前面空地（前屋主張金虎先生借用在案），並自行施作混
    凝土，有關房屋鑑界部分，需要鑑界才能確定，倘屋主需要
    使用時，得隨時無條件歸還，並不得提出任何異議，恐口無
    憑，特立切結。此致張漢土先生」等語；後因原告於108年3
    月19日將系爭土地及同小段47地號、48地號、50地號之土地
    一併出售第三人，為交付系爭土地，原告乃向被告請求返還
    系爭土地上之占用部分。爰依民法第470條第1項、第767條
    第1項前段、中段之規定，提起本件訴訟，並聲明：㈠被告應
    將坐落基隆市○○區○○段○○段00地號土地①如本判決附圖編號A
    、面積14.48平方公尺之建物，②如本判決附圖編號B、面積5
    .74平方公尺之建物（即由系爭房屋延伸而出之鐵皮屋），③
    如本判決附圖編號C、面積19.03平方公尺之建物（即由系爭
    房屋延伸而出之遮雨棚），④如本判決附圖編號D、面積27.1
    0平方公尺之地上物（水泥鋪面）全部拆除，並將上開建物
    、地上物拆除後其下土地騰空返還原告；㈡訴訟費用由被告
    負擔；㈢有關第一項之聲明，原告願供擔保，請准為假執行
    之宣告。
三、被告則以：伊係合法購買系爭房屋，系爭房屋坐落於國有土
    地，並未侵占原告之土地，伊亦已向財政部國有財產署承租
    基隆市○○區○○段○○段00000地號、57-33地號土地，並繳納租
    金及使用補償金，故原告主張伊明知占用其土地云云非真，
    況伊先前所提出之切結書亦僅載明借用屋前空地，並未指稱
    系爭房屋有占用系爭土地；再則地政人員至系爭房屋內及現
    場所標定之位置亦明顯有偏誤，實際占用面積與圖示不符，
    實有疑義等語資為答辯，並聲明請求駁回原告之訴。
四、得心證之理由：
　㈠系爭土地為原告單獨所有、被告則具有系爭房屋之事實上處
    分權等情，業經原告主張，並提出系爭土地之土地登記第一
    類謄本（見本院卷第19頁、第21頁）、系爭房屋之基隆市稅
    務局房屋稅稅籍證明書（見本院卷第23頁）為證，且為被告
    所不爭執，是此部分之事實自無可議，乃可信實。另就系爭
    地上物係被告鋪設部分，亦經原告主張在卷，並提出被告所
    書之切結書（見本院卷第25頁）為證，被告亦未曾就此爭執
    ，是被告自亦當具有系爭地上物之事實上處分權無誤。
　㈡系爭建物與系爭地上物確有占用系爭土地如本判決附圖編號A
    、B、C、D所示乙節，業經本院委請基隆市地政事務所偕同
    兩造至現場測量無誤，有履勘筆錄、現場照片及基隆市地政
    事務所109年5月29日基地所測字第1090006302號函暨附件即
    本判決附圖（該所109土丈字第142號土地複丈成果圖）可證
    ，被告雖否認有占用之事實，惟僅空言否認，顯然與基隆市
    地政事務所人員本於其測量專業所繪製、標定之圖說不符，
    自難認可採，從而系爭建物、地上物確有占用系爭土地如本
    判決附圖編號A（系爭建物主體，使用面積：14.48平方公尺
    ）、B（系爭建物延伸之鐵皮屋，使用面積：5.74平方公尺
    ）、C（系爭建物雨遮，使用面積：19.03平方公尺）、D（
    系爭地上物，使用面積：27.10平方公尺）之事實，即可認
    定屬實。
　㈢按所有人對於無權占有或侵奪其所有物者，得請求返還之；
    對於妨害其所有權者，得請求除去之，民法第767 條第1項
    前、中段有明文規定。且按占有人係指對於物有事實上管領
    之力者，此觀民法第940條規定即明。再按以無權占有為原
    因，請求返還土地者，占有人對土地所有權存在之事實無爭
    執，而僅以非無權占有為抗辯者，土地所有權人對其土地被
    無權占有之事實無舉證責任，占有人自應就其取得占有係有
    正當權源之事實證明之（最高法院85年度台上字第1120號裁
    判意旨參照）。經查：
　⒈系爭地上物使用系爭土地（即本判決附圖編號D部分）之權源
    ：
　⑴原告主張被告前於105年7月27日曾出具切結書，載明：「本
    人房屋座落於基隆市○○路00巷00號之屋主，房屋前面空地（
    前屋主張金虎先生借用在案），並自行施作混凝土，有關房
    屋鑑界部分，需要鑑界才能確定，倘屋主需要使用時，得隨
    時無條件歸還，並不得提出任何異議，恐口無憑，特立切結
    。此致張漢土先生」等字句，從而被告之系爭地上物先前占
    用系爭土地，係本於使用借貸之法律關係等語，有上揭切結
    書在卷可按，且經被告不爭執；核被告既對於原告係系爭土
    地之所有權人並不爭執，則其自應就其何以得以系爭地上物
    占用系爭土地乙節負舉證之責，被告雖未盡其舉證責任，然
    原告既已代其為主張，則本院仍應就系爭地上物有無占用系
    爭土地之權源予以審究。
　⑵按借用人應於契約所定期限屆滿時，返還借用物。未定期限
    者，應於依借貸之目的使用完畢時返還之。借貸未定期限，
    亦不能依借貸之目的，而定其期限者，貸與人得隨時請求返
    還借用物，民法第470條第1項前段、第2項分別定有明文。
    又使用借貸契約，因未訂定借用人返還借用物之期限，又或
    依借貸之目的，尚不能認借用人已使用完畢，貸與人不得依
    民法第472條第2項規定請求返還借用物，最高法院70年度台
    上字第2706號裁判要旨亦可參照。次按貸與人因不可預知之
    情事，自己需用借用物者，貸與人得終止契約，民法第472
    條第1款定有明文。又本條之適用，不問使用借貸是否定有
    期限，均包括在內；所謂不可預知之情事，指在訂立使用借
    貸契約以後所發生之情事，而非訂立契約時所能預見者而言
    ；而所謂自己需用借用物，衹須貸與人有自己需用借用物之
    原因事實為已足，其是否因正當事由而有收回之必要，不必
    深究；亦不問該使用借貸是否定有期限或依借貸之目的使用
    是否完畢，最高法院亦著有58年台上字第788號判例、87年
    度台上字第84、1543號判決要旨可資參照。
　⑶再審諸上揭切結書既已寫明「……需要使用時，得隨時無條件
    歸還，並不提出任何異議」等字句，可見渠等使用借貸關係
    係未定期限之使用借貸，且由被告所書文字中標明「得隨時
    無條件歸還」等文字，益見原告自可依此約定隨時請求被告
    將系爭地上物占用之土地歸還原告無誤；遑論原告係於起訴
    時，以其將系爭土地連同周遭其他地號之土地出賣第三人，
    而有將占用系爭土地之建物、地上物清空之擔保責任為由，
    終止與被告間之使用借貸關係，依前揭說明，原告本無須有
    何正當事由即可終止，而被告自亦當有返還之義務。從而被
    告並無繼續以系爭地上物占有如本判決附圖編號D所示部分
    之權利，實屬當然。
　⑷原告與被告間就系爭地上物占用系爭土地之使用借貸契約既
    經終止，則系爭地上物現仍在系爭土地上，即屬無權占有。
　⒉系爭房屋及其延伸之建物鐵皮屋、雨遮等使用系爭土地（即
    本判決附圖編號A、B、C部分）之權源：
　　被告固提出不動產買賣契約書、財政部國有財產署北區分署
    基隆辦事處收件收據、基隆市稅務局房屋稅籍證明書、財政
    部國有財產署自行收納款項收據等件，惟此僅得證明被告確
    有向前手購得系爭房屋，且系爭房屋就其坐落之部分土地（
    國有之基隆市○○區○○段○○段00000○00000地號土地）上並非
    無權占有等節，實與本件所關涉之系爭房屋有無得以使用、
    占用原告單獨所有之系爭土地之權利此一爭點毫無關係，自
    不能以此拒斥原告本於系爭土地所有權人之地位，依民法第
    767條第1項前段、中段對其之請求。被告又不能提出其有何
    正當權源得以使用、占用如本判決附圖編號A、B、C部分之
    土地，徵諸前揭說明，復難認被告已盡其舉證之責；至被告
    挑剔測量人員至系爭房屋內測量標定之位置與本判決附圖所
    示占用面積不相符合等語，亦未見其舉出適宜之證明方法，
    此僅得視為主觀上之猜疑，自不能作為認定事實之證據。從
    而系爭房屋（包含其延伸而出之鐵皮屋、雨遮）占用如本判
    決附圖編號A、B、C所示部分，同係無權占有乙情，亦當可
    認無訛。
　㈣綜上，被告既係無權占有，則原告依第767條第1項前段、中
    段之規定，請求被告將系爭土地上如本判決附圖編號A、B、
    C、D所示部分拆除，並於拆除後將該部分土地返還原告，應
    屬有據，而有理由，自應准許。
五、本件事證已臻明確，到庭兩造其餘陳述及所提證據，經審酌
    後認與判決結果不生影響，爰不予逐一論列，附此敘明。
六、本判決主文第1項係適用簡易訴訟程序所為被告敗訴之判決
    ，爰依民事訴訟法第389條第1項第3款之規定，依職權宣告
    之；並依同法第392條第1項、第2項之規定，依職權分別酌
    定相當擔保金，宣告原告預供擔保後得為假執行，及宣告被
    告預供擔保後得免為假執行。至原告雖陳明願供擔保聲請假
    執行，惟其陳請僅促使法院依職權發動，爰不另為假執行准
    駁之諭知。
七、訴訟費用負擔之依據：民事訴訟法第78條。
中　　華　　民　　國　　110 　年　　1 　　月　　27　　日
                  基隆簡易庭法　官　李謀榮　　　　　
以上正本係照原本作成。
如對本判決上訴，須於判決送達後20日內向本院提出上訴書狀，
上訴於本院合議庭，並按他造當事人之人數附具繕本。如委任律
師提起上訴者，應一併繳納上訴審裁判費。
中　　華　　民　　國　　110 　年　　1 　　月　　27　　日
                            書記官　鄭又綾
附圖：基隆市地政事務所109土丈字第142號土地複丈成果圖